臺灣桃園地方法院民事判決
原　　　告　甲○○
　　　　　　丁○○
　　　　　　己○○
　　　　　　戊○○
　　　　　　丙○○
　　　　　　乙○○
共　　　同
訴訟代理人　沈朝標律師
被　　　告　中壢市公所
法定代理人　庚○○
訴訟代理人　邱永祥律師
上列當事人間請求返還土地事件，於中華民國94年12月1 日言詞
辯論終結，本院判決如下：
    主  文
被告應將坐落桃園縣中壢市○○段第1205地號土地上如附圖所示
(B) 部分面積138 平方公尺之道路柏油鏟除並將土地返還予原告
。
訴訟費用由被告負擔。
本判決於原告以新臺幣壹佰陸拾陸萬元為被告供擔保後，得假執
行，但被告以新臺幣肆佰玖拾陸萬陸仟陸佰貳拾元，為原告供擔
保後，得免為假執行。
    事實及理由
一、原告起訴主張：原告係坐落桃園縣中壢市○○段第1205地號
    土地之所有權人，被告未經原告同意，於上開土地上之如附
    圖所示 (B)部分（面積138 平方公尺）鋪設柏油供作道路（
    以下簡稱系爭道路），侵害原告之所有權，爰依民法第767
    條之規定請求被告剷除柏油，並將土地返還予原告。並聲明
    ：除供擔保金額外，如主文所示。
二、被告則以：本件系爭道路於民國68年即已闢為道路使用，已
    通行達20年以上，此事實已經被告於89年3 月31日至現場會
    勘經附近居民及里長陳述甚詳，系爭土地其上應已成立公用
    地役關係，原告自不得違反供公眾通行之目的而為使用，被
    告所為鋪設柏油之行為僅係進行道路養護之工作，為輔助公
    眾通行之行為，應在原告必須容忍公用地役關係之範圍內，
    並無侵害原告之權利等語，資為抗辯。並聲明：駁回原告之
    訴；如受不利判決，願供擔保請准免予假執行。
三、兩造不爭執之點：
  (一)原告係坐落桃園縣中壢市○○段第1205地號土地之所有權人
    。
  (二)被告在系爭土地上之如附圖所示 (B)部分（面積138 平方公
    尺）鋪設柏油作為道路供附近居民通行之用。
四、兩造於本院94年8 月30日言詞辯論時，協議簡化爭點為：
    系爭道路是否為既成道路而成立公用地役關係？（見本院卷
    第23頁）：
五、本院判斷：
  (一)按公用地役關係乃私有土地而具有公共用物性質之法律關係
    ，雖久為我國法制所承認，惟既成道路成立公用地役關係，
    首須為不特定之公眾通行所必要，而非僅為通行之便利或省
    時；其次，於公眾通行之初，土地所有權人並無阻止之情事
    ；其三，須經歷之年代久遠而未曾中斷，所謂年代久遠雖不
    必限定其期間，但仍應以時日長久，一般人無復記憶其確實
    之起始，僅能知其梗概（例如始於日據時期、八七水災等）
    為必要，此業經司法院大法官會議釋字第400 號解釋在案。
    證人劉煥禧雖證稱：系爭道路已供通行很久了，大概有20多
    年等語（見本院卷第39頁），惟依前開司法院大法官會議釋
    字第400 號解釋，本件首應認定者應為被告舖設柏油之系爭
    道路，是否為不特定之公眾通行所「必要」（而非僅為通行
    之便利或省時）。
  (二)經查，本院會同兩造至系爭道路勘驗現場時，被告主張：系
    爭柏油道路係供環中東路106 巷1 弄兩側居民（門牌號碼
    為1~31、2~34號）、環中東路106 巷3 弄兩側居民（門牌
    號碼為1~35、2~50號）、及門牌號碼為中壢市普仁142-5
    、144-1~144-5 等住戶通行使用。經本院現場勘驗結果：前
    述、巷弄之住戶，該巷弄二端，一端為系爭道路，另一
    端為環中東路106 巷，而環中東路106 巷二端可分別對外連
    接通往環中東路及莊敬路，又環中東路106 巷為8 米巷道，
    環中東路106 巷1 弄長度為114 公尺，寬度為5 公尺；至於
    環中東路106 巷3 弄長度則為128 公尺，寬度為8.3 公尺之
    情，業據本院勘驗明確記載於勘驗筆錄（見本院卷第35、36
    頁），並有現場照片附卷可稽（見本院卷第51頁）。據證人
    劉煥證稱：伊居住於環中東路106 巷1 弄34號，自68年居
    住迄今，伊買房子時，環中東路106 巷及106 巷1 弄就已經
    存在了等語，是堪認環中東路106 巷於68年之前即已存在。
    從而，足見依現況而言，前開環中東路106 巷1 弄兩側居
    民（門牌號碼為1~31、2~34號）、及環中東路106 巷3 弄
    兩側居民（門牌號碼為1~35、2~50號），至少自68年間時即
    可選擇或經由環中東路106 巷通往「環中東路」、「莊敬路
    」，亦可選擇經由系爭道路通往「環中東路」，二者道路（
    環中東路106 巷及系爭道路）相較，系爭道路僅能通往「環
    中東路」，其作為「道路」之對外連通功能，遠不若環中東
    路106 巷，顯僅係居於輔助性質。且系爭道路之存在，依地
    理形勢觀之，似僅係對於居住較靠近系爭道路該端之環中東
    路106 巷1 弄、3 弄居民，欲通往「環中東路」之較便利或
    省時的捷徑，故系爭道路之存在，實難認係為不特定之公眾
    「通行所必要」。
  (三)至被告抗辯門牌號碼為中壢市普仁142-5 、144-1~144-5 等
    住戶非經由系爭道路無法對外出入等語，經本院勘驗結果，
    前開門牌號碼為中壢市普仁144-1~144-5 等住戶，前方之總
    督府道路與該2 戶坐落之土地約有1 、2 公尺之高低落差，
    中間有圍牆擋住，圍牆中有開約1 人出入之通路，並設階梯
    可走到上方總督府道路，除此外，該2 戶住戶需經由系爭道
    路進出，另外，門牌號碼為中壢市普仁142-5 之住戶亦僅能
    經由前述階梯及系爭道路對外通行等情，亦據本院勘驗明確
    ，並記載於勘驗筆錄（見本院卷第35頁），故被告之主張固
    非無據。惟前開住戶之戶數僅廖廖數戶，顯不符合上開司法
    院大法官會議釋字第400 號解釋旨揭之為「不特定公眾」通
    行所必要之要件。按人民之財產權，為憲法第15條所保障，
    又依憲法第23條之規定，上開權利，除為防止妨礙他人自由
    ，避免緊急危難，維持社會秩序或增進公共利益所必要者外
    ，不得以法律限制之。而「公用地役關係」係私有土地具有
    「公共用物性質」之法律關係，私有土地若存在公用地役關
    係時，其所有權人對該私有土地並無法自由使用收益，乃形
    成因「公益」而特別犧牲其財產上利益之情況，本件若僅因
    前開門牌號碼為中壢市普仁142-5 、144-1~144-5 等廖廖數
    住戶之出入需要，而須犧牲、限制原告對其私有財產之使用
    收益權，顯不符合「公益」之要件，且不符比例原則。況前
    開數戶房屋之坐落位置與系爭道路間，尚隔有另一地號土地
    （即同地段第1207地號），此觀諸本院勘驗時囑請中壢地政
    事務所人員測繪之如附圖所示複丈成果圖即明。若基於前開
    數戶之需要即認如附圖所示 (B)部分之系爭土地上須成立公
    用地役關係，然該同地段第1207地號土地卻無公用地役關係
    之存在，則前開數戶利用系爭土地通行之連通性，隨時可能
    因同地段第1207地號土地所有權人行使其所有權阻斷通行而
    遭切斷，被告此部分抗辯，實難認可採。
  (四)被告雖另抗辯：前開環中東路106 巷1 弄之巷弄寬度不足，
    無法迴車，且長度超過100 公尺，又環中東路106 巷3 弄之
    巷弄雖寬度較寬，小型車可以迴車，但如是大型救火車進入
    該巷弄後，無法迴車，需經由系爭柏油道路出去云云。惟依
    本院勘驗結果：環中東路106 巷1 弄長度為114 公尺，寬度
    為5 公尺；環中東路106 巷3 弄長度為128 公尺，寬度為8.
    3 公尺（已如前述），如被告所述，消防車既可經由環中東
    路106 巷進入環中東路106 巷1 弄、3 弄，足見原巷道之設
    計即已可供消防救災之用，至於消防車救災完畢後，緊急危
    難情形已離去，若循原路倒車離開，僅係較為「不便」，故
    足見若無系爭道存在，僅係生環中東路106 巷1 弄居民或消
    防車「迴車」、「倒車」不便之情形（此情形在其他都市地
    區並非少見），若此，是否應犧牲憲法上對原告私有財產權
    之保障，實值斟酌。揆諸前開司法院大法官會議釋字第400
    號解釋揭示：公用地役關係成立之要件，首須「為不特定之
    公眾通行所『必要』，而非僅為通行之便利或省時」之旨，
    被告此所辯，應認無可採。
  (五)按所有人對於無權占有或侵奪其所有物者，得請求返還之；
    對於妨害其所有權者，得請求除去之；有妨害其所有權之虞
    者，得請求防止之，民法第767 條定有明文。系爭如附圖所
    示 (B)部分面積138 平方公尺之土地，依上述既不符合公用
    地役關係之要件，被告未經原告同意，於其上舖設柏油路面
    ，即屬妨害原告之所有權，原告本於所有權之作用，請求被
    告除去該部分柏油並將土地返還，為有理由，應予准許。
六、兩造均陳明願供擔保，聲請宣告假執行及免為假執行，經核
    均無不合，爰分別酌定相當之擔保金額准許之。
七、本件事證已明，兩造其餘主張陳述之方法，及未經援用之證
    據，均與本判決所為前開判斷不生影響，無庸逐一論述，附
    此敘明。
八、據上論結，本件原告之訴為有理由，依民事訴訟法第78條、
    第390 條第2 項、第392 條第2 項，判決如主文。
中　　華　　民　　國　　94　　年　　12　　月　　15　　日
                           民事第一庭　法　官　林曉芳
以上正本係照原本作成
如對本判決上訴，須於判決送達後20日內向本院提出上訴狀
中　　華　　民　　國　　94　　年　　12　　月　　15　　日
                                       書記官　葉菽芬
